臺灣板橋地方法院刑事判決　　　　　　　94年度訴字第1376號
聲　請　人　臺灣板橋地方法院檢察署檢察官
被　　　告　乙○○
上列被告因妨害兵役案件，經檢察官聲請簡易判決處刑（93年度
偵字第16 819號），本院認為不宜以簡易判決（本院原簡易判決
案號：93年度簡字第5070號），改依通常程序判決如下：
    主  文
乙○○無罪。
    理  由
一、本件公訴意旨略以：被告乙○○明知其係海軍回役臨時召集
    之應召員，於居住處所遷移時，應向主管機關申報異動情形
    ，竟意圖避免召集，未在臺北縣樹林市○○街一八八號居住
    ，於不詳時間遷出上開處所無故不依規定申報，致使臺北縣
    後備司令部所發指定應於九十三年五月十七日十二時，前往
    高雄市左營區海軍陸戰隊學校（左營營區）報到之海軍回役
    三號臨時召集令無法送達。因認被告乙○○涉犯有妨害兵役
    治罪條例第十條第三項、第十條第一項第三款規定，後備軍
    人意圖避免召集，居住處所遷移，無故不依規定申報，致使
    召集令無法送達罪嫌。
二、本件公訴人認被告乙○○涉犯前揭後備軍人意圖避免召集，
    居住處所遷移，無故不依規定申報，致使召集令無法送達罪
    嫌，無非係以：臺北縣後備司令部後備軍人查尋人口移送法
    辦年籍表與臨時召集令等資為被告乙○○犯有上開妨害兵役
    罪之依據。惟訊據被告乙○○則堅決否認有上開妨害兵役罪
    之犯行，辯稱：1 、其本人之前因逃兵經判刑6 月，嗣於93
    年3 月11日自高雄軍監交保釋放後, 於93年4 月時，其本人
    與其父丙○○有至臺北縣後備司令部辦理回役，填寫回役的
    書面文件並有更改地址為台北市○○路○ 段22號1 樓，當時
    曾向承辦之一位楊小姐表示其本人已經不住在台北縣樹林市
    ○○街188 號戶籍地，而是住於上開台北市○○路○ 段22號
    1 樓地址，故請承辦小姐將日後有關文件或通知勿再寄送前
    開台北縣樹林市戶籍地，改寄至台北市○○路地址。2 、檢
    察官起訴指稱其本人並未於93年5 月17日回役報到一節，但
    是當時其本人至上揭臺北縣後備司令部辦理回役時，除填寫
    回役單外，並有變更住址，希望回役資料通知寄至上開台北
    市○○路地址；因其本人已經未住於前開台北縣樹林市戶籍
    地，故未收到上開召集令，以致未去報到，其本人並非故意
    不收召集令等語。
三、按妨害兵役治罪條例第十條第三項、第十條第一項第三款規
    定，後備軍人意圖避免召集，居住處所遷移，無故不依規定
    申報罪，係以行為人在客觀上有居住處所遷移，無故不依規
    定申報，致使召集令無法送達；在主觀上，則以行為人意圖
    避免召集，故意妨害兵役為其構成要件。經查：
（一）、被告乙○○確有至前開臺北縣後備司令部辦理回役，並
        由其父丙○○代為填寫「回役報告書」，並於該報告書
        上除填寫前揭臺北縣樹林市○○街188 號戶籍地址外，
        復有填寫上開台北市○○路○ 段22號之現住通信地址等
        情，業據被告乙○○之父丙○○於本院簡易程序調查時
        供述明確在卷（本院93年度簡字第5070號刑事卷宗第12
        頁、29頁至第30頁），並經本院向前開臺北縣後備司令
        部調取「申請回役報告書」影本1 紙核閱無訛，依該「
        臺北縣後備司令部因案停役申請回役報告書」所載，確
        有填載被告乙○○之姓名、出生年月日、身分證號碼，
        而該「申請回役報告書」上，除於戶籍地址欄填寫：台
        北縣樹林市○○街188 號1 樓外，並有填寫：台北市○○路○ 段22號為其現住戶籍地址；且於「現居地電話」
        欄；亦有填寫（02）00000000號，（0000000000）號；
        手機：0000000000號各等情，此有上開「申請回役報告
        書」影本1 紙在卷可稽（本院93年度簡字第5070號刑事
        卷宗第18頁）。是由上開「申請回役報告書」之記載可
        知，被告乙○○除有填載其前揭樹林市○○街188 號戶
        籍地址外，並有填載其台北市○○路○ 段22號之當時現
        住地址，亦留有其前開之電話與手機號碼；再者，被告
        乙○○所留之上開電話與手機號碼自其於93年4 月15
        日填寫上揭「申請回役報告書」之日起迄至臺北縣後備
        司令部以被告乙○○妨害兵役條例罪，以臺北縣後備司
        令部臨時召集妨害兵役案件移送報告書函送本件被告乙○○至臺灣板橋地方法院檢察署偵辦時為止（93年度他
        字第5446號偵查卷第1 頁；93年度他字第7201號偵查卷
        宗第3 頁），該段期間被告乙○○所填寫聯絡之（02
        ）0000 0000 號，（0000000000）電話與手機號碼均無
        停話或故障紀錄各等情，此有中華電信股份有限公司台
        灣北區電信分公司台北東區營運處服務中心94年6 月8
        日東服三字第569 號函及中華電信股份有限公司台灣北
        區電信分公司台北南區營運處服務中心，4 年6 月2 日
        南服四94字第659 號函各1 紙在卷足憑（93簡5070號審
        理卷第55頁、第54頁）。由此可見，實難遽認被告在客
        觀行為上，有居住處所遷移，無故不依規定申報之客觀
        違法行為；又被告在主觀上顯然亦無意圖避免召集，故
        意妨害兵役之主觀犯意至明。
（二）、又前揭臺北縣後備司令部所發通知被告乙○○之臨時召
        集令之地址僅記載前開臺北縣樹林市○○街188 號地址
        ，此有前開臨時召集令原本及臺北縣後備司令部列管後
        備軍人查尋人口移送法辦年籍表各在卷可稽（93年度他
        字第5446號偵查卷第2 、3 頁）；是關於臺北縣後備司
        令部通知被告乙○○所發指定應於93年5 月17日12 時
        ，前往高雄市左營區海軍陸戰隊學校（左營營區）報到
        之海軍回役3 號臨時召集令，因僅記載前開臺北縣樹林
        市○○街188 號戶籍地1 處，漏未依被告已填載申報前
        揭臺北市○○路○ 段22號之當時現住地址送達，致使被
        告乙○○無從得知應於前開93年5 月17日12時，前往高
        雄市左營區海軍陸戰隊學校（左營營區）報到，因上揭
        承辦之兵役機關臺北縣後備司令部之送達程序有所疏漏
        與不周，其送達程序即有顯有瑕疵，自難歸責被告係意
        圖避免召集，而有妨害兵役之故意。
（三）、又證人即臺北縣後備司令部後備軍人管理科之聘僱人員
        楊天翠於本件本院簡易程序調查時雖證稱，被告乙○○
        於填寫上開「申請回役報告書」後，有交給服務臺之值
        班小姐李菁茹，嗣由李菁茹再交與其本人，其本人於收
        到上開「申請回役報告書」後，即會依規定管制申請人
        之回役作業，且會於每個月10日前作業；被告與其父親
        丙○○雖有向前揭值班小姐李菁茹小姐表示要將戶籍遷
        至前述臺北市○○路○ 段22號，惟經其查證結果，被告
        乙○○之戶籍仍設於上開臺北縣樹林市○○街188 號，
        其乃依據後備軍人管理規則第8 條、召集規則第18條作
        為送達被告上開召集令之依據；再者，被告填寫於上開
        「申請回役報告書」之電話與手機號碼均無法聯絡；嗣
        於警員無法送達時，會由承辦臨時召集令之承辦人員甲○○子再以電話聯絡，嗣經甲○○小姐依上開「申請回
        役報告書」所填寫之電話聯絡被告均打不通，因該召集
        令無法送達，乃由承辦之甲○○小姐依據警員記載之送
        達記要移送法辦云云。惟查：被告除於上揭「申請回役
        報告書」填載：臺北縣樹林市○○街188 號之戶籍地址
        外，尚填寫臺北市○○路○ 段22號現住戶籍地址，已如
        前述；惟承辦本件召集令之承辦人員並未送達於被告所
        填載之臺北市○○路○ 段22號當時現住戶籍地址，可知
        承辦機關對於被告前揭召集令之送達即未依規定送達，
        其送達即有明顯瑕疵。再者，被告所填寫之前開（02）
        00000000 號，（0000000000）等之話與手機號碼均無
        停話或故障紀錄各等情，亦見上述；由此可知，前揭證
        人楊天翠前開證言自難採信，合併敘明。
四、綜上調查，被告辯稱其有填載另一現住戶籍臺北市○○路○
    段22號，已未住於前開台北縣樹林市戶籍地址，故未收到上
    開召集令，以致未去報到，並非故意妨害兵役等情，應堪採
    信。由此可知，被告主觀上並無意圖避免召集，故意妨害兵
    役之主觀犯意；客觀上亦難遽認被告行為上，有居住處所遷
    移，無故不依規定申報之違法行為至明；此外又查無其他積
    極事證足認被告有何故意妨害兵役之犯行，揆諸首揭說明，
    因不能證明被告犯罪，自應諭知其為無罪之判決。
據上論斷，應依刑事訴訟法第301 條第1 項前段
本案經檢察官陳孟黎到庭執行職務。
中　　華　　民　　國　　94　　年　　9　　月　　9　　日
        刑事第五庭    審判長法　官  陳坤地
                            法　官  潘長生
                            法　官  許映鈞
上列正本證明與原本無異。
如不服本判決，應於判決送達後10日內向本院提出上訴狀。
                            書記官  李淑秋
中　　華　　民　　國　　94　　年　　9 　　月　　12　　日
